【裁判字號】    90,上易,557
【裁判日期】    900530
【裁判案由】    業務侵占
【裁判全文】
臺灣高等法院高雄分院刑事判決                      九十年度上易字第五五七號
    上訴人  台灣高雄地方法院檢察署檢察官
    被  告  丙○○
右上訴人因被告業務侵占案件，不服臺灣高雄地方法院八十九年度易字第四一二八號
中華民國八十九年十二月廿九日第一審判決（起訴案號：臺灣高雄地方法院檢察署八
十九年度偵字第一二五六八、一四三五四號），提起上訴，本院判決如左：
      主  文
原判決撤銷。
丙○○意圖為自己不法之所有，侵占對於業務上所持有之物，處有期徒刑陸月，如易
科罰金，以參佰元折算壹日。
      事  實
被告丙○○自民國八十六年十二月一日起，為甲○○、乙○○合夥經營之界揚超商（
協益商行）所僱用，先在界揚超商天祥店擔任店員，自八十九年四月一日起，調升至
高雄市○鎮區○○街一九六之八號界揚超商瑞和店擔任副店長，負責該超商營收管理
、收支報繳之工作，為從事業務之人，竟意圖為自己不法之所有，於八十九年五月三
日晚，侵吞其職務上所保管之營運現款新台幣（下同）一萬二千二百七十六元，自五
月四日起即未上班，嗣經乙○○察覺，屢為聯繫出面解決未獲置理。案經甲○○、乙○○訴請台灣高雄地方法院檢察署檢察官偵查起訴。
      理  由
一、訊據被告矢口否認犯行，辯稱：伊屢向乙○○辭職未獲允許，乃於八十九年五月
    四日自行離職，離職時伊把全部現款均放在辦公室抽屜，並未帶走分文現款，甚
    至本人四月份薪水尚未領取，並無侵占現款之事云云。惟查，右揭事實，業據告
    訴人甲○○、乙○○於偵查時指訴綦詳。並審以：
(一)、被告明知離職一刻尚有現款（姑不論其所爭執金額是否與告訴人所指金額相合）
    ，其若屬坦然離開，一般會以口頭或電話告知老闆，或請其他員工代勞轉知，其
    竟不告而別，未為任何財務交代，事後又未主動出面補行通知或對帳，而其離職
    時正值上月薪水發放前，竟僅因不明離職原因，而寧捨二萬餘元薪水請求權，擅
    自離去，其本人之做為明顯違反常情，對於其確然留下經營所用現款一節，應負
    舉證責任，否則難脫侵吞之嫌。
(二)、系爭超商之經營完全委由被告負責帳務，而夜班期間除由相關店員及被告輪值外
    ，告訴人二人均未涉入平常經營業務（除一定期日後為對帳之外），則被告於八
    十九年五月三日夜間值班之前（即林建華）後（即謝瓊怡）均有其他人值班，依
    被告到案後所供離職原因係稱「伊一再表示離職意願，未獲乙○○置理」，客觀
    上毫無急迫性，亦無離職時無法交代帳務之情事，而被告離職前確未曾就帳務之
    事為任何交代或交接之情，又據證人林建華及謝瓊怡先後證陳在卷，而系爭超商
    平素置放營運相關之現金均置放於櫃檯下之金櫃，僅被告與乙○○二人可打開，
    乃被告所是認，而依證人（即另名股東）陳顯文本院中證稱「如果是營業期間，
    乙○○去開金庫，店員會發現，因為我們的金庫放在櫃檯下面，而且我們的櫃檯
    有廿四小時錄影：：後來我們股東大部分主張不對被告提起告訴，但是乙○○很
    堅持要追究」等語，本件並無證據足認被告五月三日晚離職後，乙○○於嗣後被
    通知被告未上班，發覺有異前往店內查視前，曾單獨打開金庫取走現款，而乙○○受通知被告無故離職後趕到店裡之反應即是急於尋找被告，並數落被告捲款潛
    逃之語，甚而親自登被告家門查問去向遭胡家人冷落一節，迭據證人陳顯文、謝
    瓊怡證陳甚詳，而被告亦坦認「五月四日我姐打電話給我說乙○○打電話到我家
    裡查詢」，衡諸常情，縱被告不告而離職，若未有虧空公款之情，告訴人乙○○
    到場後之反應應是安排如何替班之事，而非盡就帳務之事極力追究，甚且緊急平
    素不管帳務之其餘股東到場，且若告訴人乙○○心虛（故為誣陷以替代對其他股
    東交代），一旦獲知其他股東不願追究，必然順勢使事件彌平，豈有緊咬其主觀
    上足以認知事屬冤枉之被告之理，告訴人乙○○係實際掌握營運事宜之執行業務
    股東，輔於同年四月三十日、五月一日對帳完畢，其本人對店內營運金之現狀，
    自屬瞭若指掌，一俟受通知被告不告而別，確然直覺對營運現金之去處最屬關心
    ，其營運現款發覺不異而飛，又適值被告不告而離職，其後之可能正常合理反應
    ，均與告訴人上開受通知後之反應相合，是本件告訴人乙○○之嫌疑自可合理排
    除，反之對照上開被告離職過程，已足認所失現款係被告離職時取走侵吞無訛。
(三)、至被告五月一日至五月三日晚離職時止期間，其所保管之現款，依告訴人乙○○
    指訴係稱「預留週金七萬三千元（含預供發薪之補充款三萬元）、總營收一萬二
    千二百七十六元（營收二萬零七百七十二元減去支出八千四百九十六元）、娃娃
    機三千六百元、電玩營收款四萬元，共計十二萬八千八百七十六元」。經查：(1)
    上開告訴人指訴之金額，四月三十日至五月三日營業收入部分，依據卷附總分類
    帳之記載，應認信而有據。(2)被告供承：「錢非放在金庫，是放在辦公室抽屜，
    錢只三萬多元」（偵一二五六八號卷十八頁），林建華收的娃娃機約三千元（按
    詳細數額應係三千六百元），我放入金庫」（偵一四三五四號卷十二頁），足見
    被告肯認留置於金庫或辦公室抽屜應有之數額即有三萬餘元，是除上開四天之營
    運收入外，尚有其他性質款項由其保管中無訛，此部分數額固純係被告辯詞，難
    以採信為係被告離職時唯一僅剩之現款，然告訴人乙○○於八十九年四月三十日
    對帳簽認完畢後，預留四萬三千元供週轉之事實，實已載明於分類帳冊八十九年
    四月三十日乙○○簽認時所簽名字底下，此一記載方法對照八十九年四月份，歷
    次乙○○與被帳後簽認時都有類似「餘０００元」之記載，可知告訴人此部分所
    稱應屬可採，此所以被告所稱留下金額高於四天營業額之所由來。(3)至娃娃機之
    三千六百元部分：依證人即當時任職於界揚超商之員工林建華偵查中即明確證陳
    「我交給三千多娃娃機的錢給她」，嗣於原審中又稱：「：：五月二日晚上我值
    大夜班時廠商有來開電動玩具及娃娃機，我收了廠商的三千六百元，登記在日報
    表上，但那筆錢交給誰，我現在沒印象，我在地檢署會說交給被告是因之前錢都
    交給她，但這筆錢我沒有印象」（原審八十九年十二月二十二日訊問筆錄），參
    以迄五月四日之前，被告並無與告訴人乙○○其他股東辦理對帳，自無交付款項
    予乙○○之理，是既有該筆入帳，自是含括在被告侵吞範圍無訛。
(四)、綜上列計，本件告訴人指訴信而有據之侵吞款應係一萬二千二百七十六元＋四萬
    三千元＋三千六百元＝五萬八千八百七十六元。被告辯稱伊未侵占純屬卸責之詞
    ，毫無可採，本件犯罪事實，罪證明確，被告犯行自堪認定。
二、核被告所為係犯刑法第三百三十六條第二項業務侵占罪。被告係離職時一次捲款
    離去，尚非屬任職職間多次侵吞款項，且其有部分公訴人起訴之時間、侵占金額
    犯罪不能成立（理由詳如後述），尚無成立連續犯餘地，公訴人認係連續犯自有
    未合。被告上開犯罪事證甚明，原審法院未予詳查，率爾為無罪之諭知，自有未
    合，應由本院撤銷改判。審酌被告侵占之數金尚非龐大，其本人亦尚有二萬餘元
    上月薪資未領，所生被害人損失有限，及其他一切情狀，爰量處如主文第二項所
    示之刑。又依九十年一月十日修正公布施行之刑法第四十一條第一項前段規定「
    犯最重本刑為五年以下有期徒刑以下之罪，而受六個月以下有期徒刑或拘役之宣
    告，因身體、教育、職業、家庭之關係或其他正當事由，執行顯有回難者，以一
    元以上三元以下折算一日，易科罰金」，就本件而言，犯罪時間發生於刑法修正
    前，但裁判時既已修正，並對被告有利，爰適用修正後刑法第四十一條第一項前
    段規定諭知易科罰金折算標準。
三、公訴人另認被告另涉侵占，但尚乏事證者：(一)、告訴人所稱追加交付預付薪資用
    之三萬元一節，總分類帳中固亦有記載「四萬三千元＋三萬元」，但此三萬元部
    分既屬事後追加，自不可能係八十九年四月三十日簽認當日所記載，應係日後補
    記，被告既否認有收受之情，自難遽行採信而予列計。另電動玩具款四萬元部分
    既據被告否認在卷，總分類帳中亦未有明確時由被告本人記載之記錄，告訴人乙○○更稱電玩部分另有帳冊，且迄未能提出相關電玩帳冊以供核對，此部分亦應
    難併予列記。(二)、又告訴人另指稱被告涉嫌侵占代收款項九萬元之部分，訊據被
    告堅詞否認有何侵占犯行，而告訴人乙○○則稱：此部分之款項是被告在四月中
    旬將貨款及店內營收款項加以侵占，但金額是我推估，因為他在八十九年四月十
    八、十九日有作兩張電玩收入傳票，分別是三萬五千七百二十元及一萬五千元，
    但她均未交付給我，所以我將她未交付電玩收入推估，她大約侵占九萬元等語（
    見本院八十九年十月二十日訊問筆錄），然依證人即界揚超商股東之一之陳顯文
    到院證述：超商內有擺放電動玩具，電動玩具有獨立之帳冊，每個禮拜結帳後才
    將金額撥入總帳冊等語（見本院八十九年十一月一日訊問筆錄）；再觀由告訴人
    所提出由被告所製作界揚超商之總分類帳，於八十九年四月十八日有記載同年四
    月十日至四月十六日之電動玩具收入三萬五千七百四十元，而於八十九年四月十
    七日至四月二十二日之電玩收入共計有五萬四千二百五十元，金額尚多於上開告
    訴人所提出由被告所製作之二張電玩收入傳票，況告訴人乙○○於八十九年四月
    十八日及四月二十四日對帳完畢後，並於該總分類帳上加以簽名確認，此觀告訴
    人所提出之總分類帳自明，告訴人乙○○既於對帳完畢後在總分類帳上加以簽名
    ，應係在對帳後認定金額與帳冊相符方於帳冊上簽名確認；告訴人就此雖陳述：
    當時金額確有短少，但因被告保證會清償，所以我才會在帳冊上簽名等語，然果
    若當時金額確與帳冊所載內容有所歧異，告訴人縱於對帳完畢後於該帳冊上簽名
    ，亦應會於帳冊上加以註記（此觀該帳冊上於八十九年五月一日告訴人乙○○與
    證人陳顯文核對電動玩具之收入，因多記一萬元，告訴人即於核對完畢後，於帳
    冊上記載「四月二十六日電玩多入一萬元」，並簽名自明），或要求被告開立本
    票、保證書或其他書面憑證，俾俾日後據向被告追償，告訴人竟均未為之，已與
    常情大相違背；雖該分類帳於八十九年五月四日及五月八日分別記載被告丙○○
    侵占七萬一千四百零九元及二十四萬零四百元，然此部分係被告自行自界揚超商
    離職後，由告訴人加以製作，惟之前既未有短缺營業收入之紀錄，又此部分之帳
    冊又為告訴人自行製作，再無其他佐證之情形，無由僅憑該紀錄即為不利被告之
    認定，告訴人此部分之陳述，在無其他佐證之情形下，尚難遽以採信並為不利被
    告之認定。(三)上開罪嫌未足，應予剔除在侵占金額之外部分，公訴人認與前開起
    訴並論罪科刑部分有連續犯裁判上一罪關係，爰不另為無罪之諭知。
據上論斷，應依刑事訴訟法第三百六十九條第一項前段、第三百六十四條、第二百九
十九條第一項前段，刑法第二條第一項後段、第三百六十六條第二項、（修正後）第
四十一條第一項前段，罰金罰提高標準條例第一條前段、第二條，判決如主文。
本案經檢察官董明正到庭執行職務。
中      華      民      國    九十      年      五      月     三十     日
                              臺灣高等法院高雄分院刑事第八庭
                                  審判長法官  郭雅美
                                        法官  張盛喜
                                        法官  洪兆隆
右正本證明與原本無異。
不得上訴。
                                      書記官  葉淑華
中      華      民      國    九十      年      六      月      一      日
附錄：本判決論罪科刑法條：
刑法第三百六十六條第二項：
                                                                  Ａ


司法院資訊處製作；財團法人民間司法改革基金會備份。
